ACORDAO-COMPLETO-2347997

ACÓRDÃO 1955/2019 ATA 7/2019 - SEGUNDA CÂMARA

VISTOS, relatados e discutidos estes autos de pensões militares deferidas pela 3ª Região Militar do Comando do Exército. 
ACORDAM os Ministros do Tribunal de Contas da União, reunidos em Sessão da 2ª Câmara, com fundamento no art. 71, III e IX, da Constituição de 1988 e nos arts. 1º, V, 39, II, e 45 da Lei 8.443/1992, diante das razões expostas pelo Relator, em:
9.1. considerar legais os atos de pensão militar instituída a favor das Sras. Rosande Filisbina Garcia Akselrud, Neide Marli Garcia Akselrud, Adeli Maria Michelotti da Silva, Ana Maria Becker Dartora, Ivony Lucila Rosa Teixeira, Fernanda Silveira de Oliveira, e autorizar os correspondentes registros;
9.2. considerar ilegal o ato de pensão militar em favor da Sra. Ana Maria Castro Manassi e  negar-lhe o correspondente registro; 
9.3. dispensar o ressarcimento das quantias percebidas indevidamente, mas de boa-fé, nos termos da Súmula 106 do TCU;
9.4. determinar à 3ª Região Militar do Comando do Exército que adote as seguintes medidas: 
9.4.1. faça, no prazo de 15 (quinze) dias, a contar da ciência desta deliberação, cessar os pagamentos decorrentes do ato considerado ilegal no subitem 9.2 deste Acórdão, sujeitando a autoridade administrativa omissa à responsabilidade solidária por eventual débito, nos termos do art. 262, caput, do RI/TCU;
9.4.2. oriente a interessada relacionada no subitem 9.2 deste Acórdão no sentido de que poderá optar, a qualquer tempo, pelos benefícios legalmente acumuláveis, nos termos das disposições do art. 29 da Lei 3.765/1960, comprovando eventual opção ao Comando do Exército;
9.4.3. no caso de a opção recair sobre a pensão militar ora em exame, emita novo ato de concessão, submetendo-o a este Tribunal, nos termos da IN/TCU 78/2018;
9.4.4. dê ciência do inteiro teor desta deliberação à interessada indicada no subitem 9.2 deste Acórdão, alertando-a de que o efeito suspensivo proveniente da eventual interposição de recurso junto ao TCU não a exime da devolução dos valores percebidos indevidamente após a notificação, no caso de não provimento do aludido recurso;
9.4.5. encaminhe a este Tribunal, no prazo de 30 (trinta) dias contados da ciência deste Acórdão, os comprovantes de que a interessada indicada no subitem 9.2 deste Acórdão tomou a devida ciência da presente deliberação;
9.5. arquivar o presente processo, sem prejuízo de determinar à Sefip que promova o monitoramento das medidas contidas no subitem 9.4.1 deste Acórdão.

Atos de concessão de pensão militar deferidos pelo Comando do Exército, havendo em um dos atos acumulação indevida de mais de dois benefícios.

Segunda Câmara

3. Interessadas: Rosande Filisbina Garcia Akselrud (XXX.681.960-XX); Neide Marli Garcia Akselrud (XXX.502.040-XX); Ana Maria Castro Manassi (XXX.795.050-XX); Adeli Maria Michelotti da Silva (XXX.202.380-XX); Ana Maria Becker Dartora (XXX.151.350-XX); Ivony Lucila Rosa Teixeira (XXX.904.630-XX); Fernanda Silveira de Oliveira (XXX.172.240-XX).

13.1. Ministros presentes: Ana Arraes (Presidente), Aroldo Cedraz e Raimundo Carreiro.
13.2. Ministros-Substitutos presentes: Marcos Bemquerer Costa (Relator) e André Luís de Carvalho.

ACORDAO-COMPLETO-2395180

Acórdão 1080/2020 - Segunda Câmara

MARCOS BEMQUERER

Trata-se de cinco atos de concessão de pensão militar deferidos pela 3ª Região Militar do Comando do Exército, com o parecer do controle interno pela legalidade, em benefício das seguintes interessadas: Rosande Filisbina Garcia Akselrud; Neide Marli Garcia Akselrud; Ana Maria Castro Manassi; Adeli Maria Michelotti da Silva; Ana Maria Becker Dartora; Ivony Lucila Rosa Teixeira; e Fernanda Silveira de Oliveira.
A seguir, reproduzo, com os ajustes de forma pertinentes, excerto da instrução elaborada por Auditor Federal de Controle Externo - AUFC da Secretaria de Fiscalização de Pessoal - Sefip, em que faz a análise dos atos de concessão de pensão militar da seguinte forma (peça 7) : 
"EXAME TÉCNICO  
3. Os procedimentos para exame, apreciação e registro de atos de pessoal encontram-se estabelecidos na Instrução Normativa - TCU 55/2007 e na Resolução - TCU 206/2007. Em seus arts. 4o, § 2o, e 3o, § 3o, respectivamente, essas normas dispõem que os atos de pessoal disponibilizados por meio do Sisac devem ser submetidos a crítica automatizada do próprio sistema, com base em parâmetros predefinidos.
4. Relativamente aos atos de concessão de pensão militar, as rotinas de crítica das informações cadastradas no Sisac foram elaboradas e validadas levando-se em conta as peculiaridades desses atos. Os itens de verificação do sistema compreendem prazos e fundamentos legais, assim como eventuais ocorrências de acumulação. Trata-se de verificações mais abrangentes, minuciosas e precisas do que aquelas que podem ser realizadas por mãos humanas, proporcionando um nível de segurança ainda maior.
5. Além da crítica automatizada, há verificação humana adicional no caso de haver alertas do sistema ou informações não formatadas, como esclarecimentos do gestor ou do controle interno. 
6. Os procedimentos a que os atos foram submetidos não constataram qualquer óbice à apreciação pela legalidade destes. Em consulta aos sistemas disponibilizados para o TCU não foram constatadas acumulações das aludidas pensões com cargos, funções e outros benefícios previdenciários que pudessem macular os atos de concessão em comento.
7. Cumpre registrar que esse também foi o entendimento do controle interno, que examinou os atos no âmbito da competência definida nos arts. 11 e 12 da Instrução Normativa - TCU 55/2007. 
8. Assim, cabe proposta de que os atos sejam considerados legais e registrados."
3.	Ao final, com fundamento no art. 71, inciso III, da Constituição Federal, no art. 1º, inciso V, e no art. 39, inciso II, da Lei 8.443/1992, no art. 260, § 1º, do Regimento Interno/TCU, o AUFC, com a anuência do corpo diretivo da Sefip, propõe ao Tribunal a legalidade e o registro dos cinco atos de concessão de pensão militar objeto destes autos (peças 7 e 8) .  
4.	 O Ministério Público junto ao TCU, representado pelo Procurador Júlio Marcelo de Oliveira, discordou do encaminhamento da Sefip em relação a um ato concessório, no qual foi constatada   a acumulação indevida de benefícios. Assim, manifesta-se pela ilegalidade dessa concessão, com a negativa do correspondente registro, e pela legalidade e registro dos demais atos. Eis os fundamentos invocados pelo Parquet para sustentar sua proposta (peça 9) :
"A pensão militar instituída por João Assis Meirelles Manassi, falecido em 7.4.1987, tem como beneficiária Ana Maria Castro Manassi, na qualidade de filha (peça 2) .
Consultas aos sistemas de informações do Tribunal de Contas da União e do Instituto Nacional do Seguro Social - INSS revelam que a interessada, além da pensão militar em apreço, recebe também os seguintes benefícios:
- vencimentos do cargo de Assistente Administrativo do Instituto de Previdência do Estado do RS, exercido sob o Regime Jurídico Único da esfera estadual, com data de admissão em 10.12.2013;
- aposentadoria por tempo de contribuição, concedida pelo INSS, Benefício 1748460185, com vigência a partir de 9.9.2015.
De acordo com o art. 29 da Lei 3.765/1960, em sua redação original, norma que dispõe sobre a concessão de pensões militares:
'Art. 29. É permitida a acumulação:
a)  de duas pensões militares;
b)  de uma pensão militar com proventos de disponibilidade, reforma, vencimentos, aposentadoria ou pensão proveniente de um único cargo civil.'
Com a edição da MP 2.215-10/2001, este artigo passou a dispor o seguinte:
'Art. 29. É permitida a acumulação:
I - de uma pensão militar com proventos de disponibilidade, reforma, vencimentos ou aposentadoria;
II - de uma pensão militar com a de outro regime, observado o disposto no art. 37, inciso XI, da Constituição Federal.'
Tendo em vista que o referido dispositivo legal em nenhum momento permitiu a acumulação de mais de dois benefícios, a pensão militar em apreço deve ser considerada ilegal, negando-se consequentemente o respectivo registro.
No âmbito desta Corte de Contas, a jurisprudência é pacífica no sentido de considerar tal acumulação indevida, conforme se observa das seguintes deliberações:
Acórdão 8721/2017-TCU-Segunda Câmara
'PENSÃO MILITAR. ACUMULAÇÃO ILEGAL DE BENEFÍCIOS. DESCUMPRIMENTO DAS REGRAS DO ART. 29 DA LEI 3.765/1960. ILEGALIDADE DE UM ATO E NEGATIVA DE REGISTRO. LEGALIDADE DOS DEMAIS ATOS, COM DETERMINAÇÃO PARA OS REGISTROS CORRESPONDENTES.
 (...) 
2. O benefício previdenciário do INSS é considerado para fins do disposto no mencionado art. 29 da Lei 3.765/1960, haja vista que, em se tratando de pensão civil, quer seja previdenciária quer estatutária, a acumulação de benefícios recebidos dos cofres públicos deve ser entendida de maneira restritiva.'
Acórdão 10142/2017-TCU-Segunda Câmara
'PESSOAL. PENSÃO MILITAR. PERCEPÇÃO SIMULTÂNEA DE MAIS DE DOIS BENEFÍCIOS. ACUMULAÇÃO ILEGAL. DESCUMPRIMENTO DAS REGRAS DO ART. 29 DA LEI 3.765/1960. ILEGALIDADE DE UM ATO E NEGATIVA DE REGISTRO. LEGALIDADE DAS OUTRAS CONCESSÕES, COM DETERMINAÇÃO PARA OS REGISTROS CORRESPONDENTES.'
Acórdão 3653/2011-TCU-Segunda Câmara
'PESSOAL. PENSÃO MILITAR. LEI Nº 3.765/1960. REVERSÃO EM FAVOR DAS FILHAS DO INSTITUIDOR. ACUMULAÇÃO DE TRÊS BENEFÍCIOS POR UMA INTERESSADA. ILEGALIDADE. DETERMINAÇÕES.'
O ato da pensão em análise ingressou neste Tribunal em 8.10.2018, de modo que pode ser apreciado sem a necessidade de prévia oitiva da interessada, nos termos do Acórdão 587/2011-TCU-Plenário.
Ante o exposto, o Ministério Público de Contas manifesta-se pela ilegalidade da pensão militar instituída por João Assis Meirelles Manassi e aquiesce à proposta oferecida nos autos pela Sefip, quanto aos demais atos em exame.
	É o Relatório.

não há.

Procurador Júlio Marcelo de Oliveira.

PESSOAL. PENSÃO MILITAR. ACUMULAÇÃO ILEGAL DE BENEFÍCIOS PREVIDENCIÁRIOS. DESCUMPRIMENTO DAS REGRAS DO ART. 29 DA LEI 3.765/1960. ILEGALIDADE DE UMA CONCESSÃO, COM A NEGATIVA DE REGISTRO DO CORRESPONDENTE ATO. LEGALIDADE DAS DEMAIS CONCESSÕES, COM DETERMINAÇÃO PARA OS REGISTROS PERTINENTES. 1. Nos termos do art. 29 da Lei 3.765/1960, com a redação dada pela Medida Provisória 2.215-10, de 31/08/2001, é permitida a acumulação de uma pensão militar com os proventos de disponibilidade, reforma, vencimento ou aposentadoria, e uma pensão militar com a de outro regime. 2. O benefício previdenciário do INSS é considerado para fins do disposto no mencionado art. 29 da Lei 3.765/1960, haja vista que, em se tratando de pensão civil, quer seja previdenciária quer estatutária, a acumulação de benefícios recebidos dos cofres públicos deve ser entendida de maneira restritiva.

PENSÃO MILITAR (PMIL)

Secretaria de Fiscalização de Pessoal - Sefip.

Em apreciação, cinco atos de concessão de pensão militar autorizados pela 3ª Região Militar do Comando do Exército. 
2.	A Secretaria de Fiscalização de Pessoal - Sefip propõe ao Tribunal a legalidade e o registro dos cinco atos constantes deste processo.
3.	O Ministério Público junto ao TCU manifesta-se de acordo com a proposta da unidade técnica, exceto com relação a um ato, para o qual sugere a ilegalidade e a negativa do correspondente registro, por entender que a mencionada concessão não atende aos requisitos legais aplicáveis à espécie, eis que constatada a acumulação indevida de benefícios.  
4.	No mérito, acolho os pareceres convergentes quanto às pensões instituídas em favor das Sras. Rosande Filisbina Garcia Akselrud; Neide Marli Garcia Akselrud; Adeli Maria Michelotti da Silva; Ana Maria Becker Dartora; Ivony Lucila Rosa Teixeira; e Fernanda Silveira de Oliveira, no sentido da legalidade das concessões com os correspondentes registros dos atos. 
5.	Com relação ao ato que instituiu pensão militar a favor da Sra. Ana Maria Castro Manassi,  adoto como minhas razões de decidir os fundamentos invocados pelo Parquet especializado para sustentar a ilegalidade da referida concessão e a negativa de seu registro. 
6.	A interessada Sra. Ana Maria Castro Manassi percebe cumulativamente com a pensão militar, conforme apuração do Ministério Público junto ao TCU: 
	6.1. vencimento do cargo de assistente administrativo do Instituto de Previdência do Estado do Rio Grande do Sul, exercido sob o Regime Jurídico Único da esfera estadual, com data de admissão em 10/12/2013;
	6.2. aposentadoria por tempo de contribuição, concedida pelo Instituto Nacional de Seguro Social - INSS, benefício 1748460185, com vigência a partir de 09.9.2015.   
7.	O art. 29 da Lei 3.765/1960, que dispõe sobre as pensões militares, traz a seguinte regra: 
"Art. 29.  É permitida a acumulação: (Redação dada peça Medida provisória nº 2.215-10, de 31.8.2001) 
I - de uma pensão militar com proventos de disponibilidade, reforma, vencimentos ou aposentadoria;  (Redação dada peça Medida provisória nº 2.215-10, de 31.8.2001) 
II - de uma pensão militar com a de outro regime, observado o disposto no art. 37, inciso XI, da Constituição Federal.   (Redação dada peça Medida provisória nº 2.215-10, de 31.8.2001) "
8.	Assim, nos termos do dispositivo legal mencionado, somente é permitida a percepção de dois benefícios, não havendo amparo legal para a situação cumulativa identificada para a interessada relacionada no item 6 acima. 
9.	A propósito, precedentes desta Corte de Contas (v.g.: Acórdãos 4.847/2017 e 3.653/2011, da rel. do Min. Subst. André Luís de Carvalho, Acórdãos 6.904/2018 e 1.337/2015, da minha relatoria, todos da 2ª Câmara) e de Tribunais Regionais Federais (v.g.: Apelação Cível nº 2005.33.000084718 - TRF 1ª Região e Apelação em Mandado de Segurança n. 70012 - TRF 2ª Região) são no sentido de que o benefício previdenciário do INSS é considerado para fins do disposto no art. 29 da Lei 3.765/1960, haja vista que, em se tratando de pensão civil, quer seja previdenciária, quer estatutária, a acumulação de benefícios recebidos dos cofres públicos deve ser entendida de maneira restritiva. 
10.	Também nessa linha, vale mencionar precedente do Superior Tribunal de Justiça - STJ: 
"ADMINISTRATIVO E PREVIDENCIÁRIO. FILHA DE MILITAR. ACUMULAÇÃO DE PENSÃO MILITAR COM APOSENTADORIA POR TEMPO DE CONTRIBUIÇÃO AO INSS E PENSÃO POR MORTE DE EX-CÔNJUGE. IMPOSSIBILIDADE. NECESSIDADE DE OPÇÃO POR UM DOS BENEFÍCIOS PREVIDENCIÁRIOS PARA PERCEPÇÃO DA PENSÃO MILITAR. EXEGESE DO ART. 29 DA LEI N. 3.765/1960, COM REDAÇÃO VIGENTE NA DATA DO ÓBITO DO MILITAR.
1. No caso, a recorrente percebe dois benefícios previdenciários (aposentadoria por tempo de contribuição e pensão por morte do ex-cônjuge) , questionando o ato da administração do Comando da Aeronáutica que lhe exigiu a entrega do comprovante de opção por um dos benefícios previdenciários para deferimento do pedido da reversão da pensão militar por morte de seu genitor (ocorrida em 28/7/1976) , antes percebida por sua falecida genitora.
2. 'Art. 29 - É permitida a acumulação: a) de duas pensões militares; b) de uma pensão militar com proventos de disponibilidade, reforma, vencimentos, aposentadoria ou pensão proveniente de um único cargo civil' (Lei n. 3.765/1960, com redação vigente na data do óbito do militar) . 
3. A acumulação de benefícios percebidos dos cofres públicos deve ser interpretada restritivamente, sob pena de ofensa ao princípio da legalidade. Deve, pois, a recorrente renunciar a um dos benefícios previdenciários se quiser perceber a pensão militar. Recurso especial improvido. (REsp 1434168/RS; Ministro HUMBERTO MARTINS; 2ª turma; DJe 24/09/2015) ." 
11.	Assim, o ato de concessão de pensão militar a favor da Sra. Ana Maria Castro Manassi deve ser considerado ilegal, cabendo, ainda, orientar a interessada no sentido de que ela poderá fazer opção, a qualquer tempo, pelo provento da pensão militar ora analisada, desde que se enquadre nas disposições do art. 29 da Lei 3.765/1960. 
Ante o exposto, manifesto-me por que seja prolatado o Acórdão que ora submeto a este Colegiado.
TCU, Sala das Sessões, 19 de março de 2019.  
MARCOS BEMQUERER COSTA
Relator